臺灣臺南地方法院民事判決　93年度訴字第820號
原　　　告　丙○○
訴訟代理人　乙○○
被　　　告　甲○○
訴訟代理人　楊偉聖律師
上列當事人間請求交付地上物事件，本院於民國九十四年八月二
日辦論終結，判決如下:
　　主　文
原告之訴及假執行之聲請均駁回。
訴訟費用由原告負擔。
    事實及理由
一、原告方面：
（一）聲明：求為判決：一被告應交付門牌號碼台南縣柳營鄉太
      康村十二鄰太康一一三之二號未辦保存登記之地上物予原
      告。二被告應自民國（下同）九十年三月七日起至交付上
      開地上物之日止，按月給付原告新台幣（下同）壹萬元。
      並陳明願供擔保請宣告准為假執行。
（二）陳述：
　　一被告與原告間之債務問題因久懸未決，兩造乃於九十年二
      月二十六日違成協議，訂立契約，約定至九十年三月六日
      止，被告如尚未能能返還積欠之債務，被告願將其名下所
      有座落台南縣柳營鄉○○段第六六一地號、田、面積零點
      壹貳柒零公頃土地所有權全部；同段第七一五地號、建、
      面積零點壹零捌伍公頃土地共有持分二七八一分之二一八
      一；同段七一五之一地號、田、面積零點壹陸玖貳公頃土
      地共有持分二七八一分之二一八一移轉登記予原告名下，
      以為抵償，其地上即門牌號碼台南縣柳營鄉太康村十二鄰
      太康一一三之二號未辦保存登記之地上物（下稱系爭地上
      物），亦無價歸屬原告所有，此有協議書所載可稽。
    二惟被告為清償債務所開立之支票，即台南區中小企業銀行
      六甲分行第一二六之七帳戶之支票號碼BE0000000、
      BE0000000、BE0000000、BE0000000、BE0000000等五張支
      票，均已在九十年三月二十二日、同年月二十五日、同年
      月三十日、同年月六日、同年月六日等不同日期退票在案
      ，是依上開協議書所定，被告除應將前述土地移轉登記予
      原告外，亦應於九十年三月六日後即將系爭地上物交付原
      告管領使用，惟竟遷延使用迄今，未依約交付，顯屬非是
      。
　　三按系爭地上物雖為未辦保存登記之建物，無法於地政機關
      為移轉登記，然就其「事實上處分權」仍應讓受原告而交
      付該地上物。又按系爭地上物，以當地之租金水準，乃應
      有每月一萬元以上，被告依約應交付而未交付，並占有使
      用迄今，原告自得依債務不履行之法律關係，請求被告應
      自九十年三月七日起至交付上開地上物之日止，按月給付
      原告壹萬元之賠償金。
　　四查被告略以：本件協議書關於被告無法如期清償時，以移
      轉土地所有權及無償提供地上物為抵償之約定，乃屬代物
      清償契約，因代物清償契約為要物契約，債務人未為他種
      給付提出，經債權人受領者，代物清償契約尚未成立；且
      系爭協議書約定被告在特定期限無法履行給付時，始生他
      種給付之效力，乃為附停止條件之代物清償，依民法第八
      七三條第二項及第八九三條第二項之規定，屬流質契約之
      約定，應歸無效；且被告係受詐欺而與原告簽立協議書，
      於九十一年一月二十九日已為撤銷該意思表示，則協議書
      亦溯及失其效力；且該協議書簽立時因原告非以土地供農
      業使用，係以不能之給付為契約標的，契約亦無效；及以
      鈞院九十年度重訴字第三○六號民事確定判決為無效之判
      決等語置辯。
　　五惟則，被告上開辯詞，實無理由，茲分述如下：
　　(一)「除表現主文之訴訟標的外，法院於判決理由中就訴訟標
      的以外之重要爭點，本於當事人辯論之結果已為判斷時，
      除顯然違背法令或當事人已提出新訴訟資料，足以推翻原
      判斷之情形外，於同一當事人就該重要爭點所提起之訴訟
      中，法院及當事人就該已經法院判斷之重要爭點法律關係
      ，皆不得為任何相反之判斷或主張，始符民事訴訟法上之
      誠信原則。」最高法院八十八年度台上字第五五七號判決
      著有明文。本件中，就兩造間所簽立協議書係屬有效，且
      被告應依協議書所載約定為履行，業經鈞院九十三年度重
      訴字第三○六號民事確定判決（下稱前案）所是認，此稽
      之該民事確定判決理由所載甚明。而就上開前案確定判決
      中，法院判斷之重要爭點法律關係，被告於本件中另為相
      反之主張，實顯無理由。
　　(二)又民法第三百十九條所定之代物清償，係指「債權人受領
      他種給付以代原定之給付者，其債之關係消滅。」乃屬債
      務人於清償期屆至後另以約定外之給付為清償方法。而本
      件系爭協議書所定之以被告所有之土地及地上物為抵償債
      務，實為兩造契約原約定之清償方法，即屬被告依契約所
      定之給付，並非代物清償，亦無所謂為附條件之代物清償
      或代物清償之預約，兩者乃非可混為一談，被告率謂該約
      定即因土地經查封拍賣，而不生效力云云，顯無理由。
　　(三)再者，被告亦自認乃向原告借貸三百七十萬元，嗣因屆期
      無法清償，而由雙方合意簽立系爭協議書延展其債務。按
      「欠債還錢，天經地義」，被告事後既無依約還款，而其
      就土地及地上物又拒絕交付，則施用詐術詐取款項之人乃
      為被告，豈可顛倒黑白，反稱其遭原告詐欺，如此尚有天
      理乎？是被告所辯其已撤銷簽立系爭協議書之意思表示云
      云，顯無理由。
　　(四)又本件就土地及地上物，兩造約定於被告所開立之支票屆
      期未能支付時，即歸屬於原告，乃屬兩造間原定之清償方
      法，已如前述，並非該些物件本為原告債權之擔保，自非
      屬流質契約之約定，難謂為無效。被告率將莊曜禎就土地
      已設定抵押權，與本件兩造間約定土地及地上物於被告支
      票屆期未能支付時即歸屬於原告混為一談，實則二事有別
      ，主體亦非一，是被告所辯自無理由。
　　(五)末按，被告率謂系爭協議書就土地部分因兩造簽立協議書
      時並非供農業使用，原告無法取得所有權，為以不能之給
      付為契約標的，乃為無效云云，然則，本件原告係請求被
      告應交付地上物，非與土地有關。且依法，縱謂該些土地
      全皆屬農業使用（事實上，其中第七一五地號土地之地目
      為建），而之前未供農業使用，惟應於移轉時已供或可供
      農業使用即可，豈有契約即為無效之理？被告所辯顯無理
      由。
（三）證據：提出協議書影本一份、民事判決書影本一份、房屋
      稅課稅明細表影本一份等為憑。
二、被告方面：
（一）聲明：求為判決如主文所示，並陳明如受不利判決，願供
      擔保請求宣告免為假執行。
（二）陳述：
　　一原告本件訴訟標的為契約履行請求權，其前提係以契約關
      係存在，倘契約關係不存在（無效或經合法撤銷），則原
      告之請求權顯乏依據，至原告據以請求之契約關係是否存
      在，可以下列數點為觀察：
　　(一)兩造在前揭協議書關於被告無法如期還錢時，以移轉土地
      所有權及無償提供地上物為抵償之約定，其法律上性質係
      代物清償契約，依民法第三百十九條規定，債權人受領他
      種給付，以代原定之給付者，其債之關係消滅，足認代物
      清償契約為要物契約，債務人未為他種給付提出，經債權
      人受領者，代物清償契約尚未成立（最高法院五十二年台
      上字第三六九號判例參照）。況且，原告關於本件之債權
      全部經由其子莊曜禎實行抵押權，聲請法院拍賣抵押物（
      九十一年度執字第三０九三一號，因拍定後不點交，現已
      經三次減價拍賣未拍定，而在公告應買期間）土地部分之
      代物清償客體業經查封拍賣，原告之子復全部主張本件債
      權，代物清償契約應認不生效力則在同一代物清償契約
      所約定之地上物部分，亦應同失其效力，原告不得主張。
      退而言之，系爭協議書約定被告在特定期限無法履行給付
      時，願以前開三筆土地抵償，應係當事人約定代物清償契
      約於債務人不履行原定給付時，始生他種給付之效力，是
      為附停止條件之代物清償，依民法第八七三條第二項及八
      九三條第二項規定，關於流質契約之約定應歸無效，若系
      爭協議書之約定係債務人不履行債務時，債權人得請求以
      特定標的物為代物清償，乃代物清償預約，則仍應類推適
      用前開民法規定，認其約定無效（前大法官孫森焱著民法
      債編總論七七三頁），準此，兩造間所簽定協議書有關代
      物清償之約定無效，原告本件請求權不存在。
　　(二)又兩造簽訂之前開協議書，乃被告向原告借貸三百七十萬
      元，由原告以其子莊曜禎名義於八十八年六月二十八日，
      設定第一順位本金最高限額四百萬元抵押權，嗣抵押物遭
      銀行查封，原告始找被告商議簽定協議書，載明被告同意
      以移轉座落台南縣柳營鄉○○段六六一號、七一五號及七
      一五之一號等三筆土地所有權（即抵押物）及無償提供地
      上物，抵償借款三百七十萬元，前開三筆土地既早於八十
      九年十月二十九日為台南區中小企業銀行查封，九十年一
      月復為第一銀行查封，根本不能處分，原告係以簽定協議
      書可以讓被告延展票期，且可以阻礙銀行拍賣，確保權益
      ，使被告陷於錯誤，否則被告不可能以價格不匪之土地與
      原告簽定代償三百七十萬元之協議書，蓋該三筆土地縱經
      拍賣鑑價，尚有八百五十八萬元，被告既受詐欺而為意思
      表示，自得依民法第九十二條規定撤銷意思表示，被告於
      九十一年一月二十九日在新營簡易庭當庭以書狀為撤銷意
      思表示之送達，被告既於除斥期間內撤銷系爭協議書契約
      ，則契約效力溯及失其效力，原告之請求權亦不存在。
　　(三)再者，訟爭土地均為特定農業區之農牧用地，土地法第三
      十條有關私有農地之限制，固經立法院三讀刪除，其承受
      人不以能自耕者為限，然而農業區之農地應充為農耕使用
      ，不得有妨害農耕之房屋，除非因繼承或法院拍賣，必須
      保持農耕狀態，向當地鄉鎮公所申請取得農業用地，作農
      業使用證明書，始得辦理所有權移轉登記，無農業用地作
      農業使用證明，根本無法辦理所有權移轉登記（農業發展
      條例第三十一條、土地登記規則第一０一條參照）前開協
      議書簽定時，農業發展條例已修正公布，則有關農地所有
      權移轉之限制，已由人的限制（土地法原規定以承受人能
      自耕為限），變更為土地農用之限制，訟爭三筆土地簽定
      協議書時並非供農業使用，即原告因訟爭土地非供農耕使
      用而無法取得其所有權，乃系以不能之給付為契約標的其
      契約無效，系爭協議書主要內容之土地所有權移轉之約定
      既為無效，則有關地上物部分，依法律行為一部無效，全
      部無效原則，當屬無效，原告自無地上物交付請求權。
　　(四)原告雖以鈞院九十年度重訴字第三０六號民事確定判決，
      主張已獲勝訴確定判決，該判決裁判被告應移轉訟爭三筆
      土地，並將地上座落系爭地上物房屋移轉登記，故被告基
      於事實上處分權，自有交付之義務，然經查封之土地，原
      告請求被告移轉登記，最高法院七十年七月七日民庭會議
      決議，認係處於給付不能狀態，法院於裁判時自不能命為
      移轉登記，又系爭地上物為未保存登記建物，該確定判決
      竟命移轉登記，實務上均係無法履行。況且，系爭協議書
      在除斥期間內業經合法撤銷，亦不因該判決存在而聲影響
      。
　　二原告交付請求權既因前開事由而不存在，其請求交付地上
      建物房屋，及依債務不履行法律關係請求按月給付一萬元
      之損害賠償即失依據。
三、兩造不爭之事實：
（一）原告主張兩造於九十年二月二十六日成立協議，約定至九
      十年三月六日止，被告如尚未能能返還積欠對原告之債務
      ，被告願將其名下所有座落台南縣柳營鄉○○段第六六一
      地號、田、面積零點壹貳柒零公頃土地所有權全部；同段
      第七一五地號、建、面積零點壹零捌伍公頃土地共有持分
      二七八一分之二一八一；同段七一五之一地號、田、面積
      零點壹陸玖貳公頃土地共有持分二七八一分之二一八一移
      轉登記予原告名下，以為抵償，其地上即門牌號碼台南縣
      柳營鄉太康村十二鄰太康一一三之二號未辦保存登記之地
      上物，亦無價歸屬原告所有，被告為清償債務所開立之支
      票，即台南區中小企業銀行六甲分行第一二六之七帳戶之
      支票號碼BE0000000、BE0000000、BE0000000、BE0000000
      、BE0000000等五張支票，均已在九十年三月二十二日、
      同年月二十五日、同年月三十日、同年月六日、同年月六
      日等不同日期退票等事實，為被告所不爭執，且有原告所
      提協議書影本一份為憑，此部分之事實堪予認定。
（二）原告依前揭協議內容，提起本訴，請求被告應將系爭房屋
      交付予原告，並自九十年三月六日起至交付系爭房屋之日
      止，按月給付原告一萬元之賠償金；被告則以該協議書
      關於約定代物清償部分無效；撤銷被詐欺而為之意思表
      示，該協議溯及失其效力；協議所定之給付係以不能之
      給付為契約標的，協議無效；系爭房屋目前係處於給付
      不能之狀態，原告在給付不能之狀態中，原告之請求為無
      理由等，如前載內容之抗辦。
（三）依前所述兩造之請求及答辯，則本件原告之請求是否有理
      由，自應審認被告前揭抗辯是否有理由，如有一成立，原
      告即不得請求被告交付系爭房屋。
四、得心證之理由：
（一）兩造之爭點既如上所述四項，關於該協議書是否有無效情
      事，查兩造於九十年二月二十六日成立之協議書約定內容
      為：「．．到期未能給付，乙方同意提供相關資料，並將
      名下．．．．等三筆土地過戶於甲方丙○○名下，以為抵
      償。地上物無價提供，歸屬甲方不得異議。」此債務清償
      約定，係以債務人「未能給付」為條件，將原債務轉換，
      性質上屬債之更新，而非代物清償，此約定是否有效，端
      視所更新之債是否屬「不能給付」，須新債係屬不能之給
      付，該協議契約始有無效之情事。茲兩造所約定之新債內
      容，或因系爭土地及建物遭扣押而未能立即辦理所有權移
      轉登記，此係屬一時之法律限制，並非永久不能，自不影
      響該協議書之效力，被告抗辯兩造所立前揭協議書，係屬
      代物清償，而該新債係屬以不能之給付為契約標的，該協
      議書應為無效云云，尚屬有誤，不足採認。
（二）被告另抗辯其與原告訂立系爭協議書係被詐欺，並主張撤
      銷被詐欺之意思表示後，系爭協議書係溯及失其效力等語
      ，惟被告對系爭土地及建物之價值若干，當無不知之理，
      其簽訂協議書允諾如無法清償對原告所負之票據債務，即
      將系爭三筆土地所有權移轉登記予原告，此允諾結果，被
      告並未舉出證據證明原告有何施以詐術，被告有何陷於錯
      誤之情事，被告此部分之抗辯並無憑信，其主張撤銷錯誤
      之之意思表示云云，自不足採認。
（三）系爭門牌號碼台南縣柳營鄉太康村十二鄰太康一一三之二
      號未辦保存登記之地上物，係座落在同段六六一地號等三
      土地之上，惟該三筆土地已經本院八十九年度執正字第二
      三三七八號民事執行事件查封，在尚未撤銷查封前，並不
      能辦理土地所有權移轉登記，則系爭地上物亦同處於不能
      履行之狀態，原告在該查封程序尚未撤銷前，自不能請求
      被告將系爭地上物交付，從而本件原告請求被告應將系爭
      台南縣柳營鄉太康村十二鄰太康一一三之二號未辦保存登
      記之地上物交付予原告，為無理由，應予駁回。
（四）原告現階段既無請求被告交付系爭房屋之權利，則其另請
      求被告應給付原告自九十年三月七日起至交付系爭房屋之
      日止，按月給付原告一萬元之賠償金，亦失所依據，應併
      予駁回。
（五）本件原告之請求為無理由，其假執行之聲請亦失所附麗，
      應併予駁回。
（六）因本案事證已臻明確，兩造其餘主張陳述及所提之證據，
      均毋庸再予審酌，附此敘明。
五、據上論結：本件原告之訴為無理由，並依民事訴訟法第七十
    八條，判決如主文。
中　　華　　民　　國　　94　　年　　8 　　月　　16　　日
                  民事第二庭    法  官  王立村
以上為正本係照原本作成
如對本判決不服，須於判決送達後二十日內向本院提出上訴狀
中　　華　　民　　國　　94　　年　　8 　　月　　16　　日
                                書記官  陳淑貞
    主    文
    事    實
